臺灣嘉義地方法院刑事判決　　　　　九十六年度選訴字第一號
公　訴　人　臺灣嘉義地方法院檢察署檢察官
被　　　告　甲○○○
　　　　　　　　　　號
選任辯護人　林彥百律師
被　　　告　乙○○○
　　　　　　　　　　生）
　　　　　　　　　　號
　　　　　　丙○○
　　　　　　　　　　日生）
　　　　　　　　　　號
上列被告等因違反公職人員選舉罷免法等案件，經檢察官提起公
訴（九十五年度選偵字第一八號），本院判決如下：
    主  文
甲○○○對於有投票權之人，交付賄賂，而約其投票權為一定之
行使，處有期徒刑壹年柒月，緩刑年，並應於本判決確定後壹
年內向指定之公益團體、地方自治團體或社區提供壹佰貳拾小時
之義務勞務；緩刑期間付保護管束。褫奪公權貳年。未扣案預備
交付之賄賂新臺幣壹仟元沒收。
乙○○○連續犯有投票權人收受賄賂罪，處有期徒刑月，如易
科罰金，以銀元佰元即新臺幣玖佰元折算壹日，褫奪公權壹年
未扣案收受之賄賂新臺幣仟元沒收；又預備對於有投票權之人
，交付賄賂，而約其投票權為一定之行使，處有期徒刑貳月，如
易科罰金，以銀元佰元即新臺幣玖佰元折算壹日，褫奪公權壹
年，未扣案預備交付之賄賂新臺幣壹仟元沒收。應執行有期徒刑
月，如易科罰金，以銀元佰元即新臺幣玖佰元折算壹日，緩
刑貳年，褫奪公權壹年，未扣案收受之賄賂新臺幣仟元及預備
交付之賄賂新臺幣壹仟元均沒收。
丙○○連續犯有投票權人收受賄賂罪，處有期徒刑貳月，如易科
罰金，以銀元佰元即新臺幣玖佰元折算壹日，緩刑貳年，褫奪
公權壹年，扣案收受之賄賂新臺幣仟元沒收。
    事  實
一、甲○○○係嘉義市集英里第七屆里長選舉之登記候選人，其
    為求順利當選，竟基於對於有投票權之人交付賄賂，而約其
    為一定之行使之犯意，於民國九十五年五月初某日，前往乙○○○位於嘉義市○○街六十號住處，交付新臺幣（下同）
    三千元與有投票權之乙○○○，囑咐乙○○○將其中二千元
    各轉交一千元給其餘有投票權之家屬丙○○及陳堯嘉（業於
    九十六年一月十四日死亡）二人，並囑咐乙○○○及委其代
    為轉告丙○○及陳堯嘉，請於同年六月十日行使上開里長選
    舉投票權時，投票予候選人甲○○○，乙○○○則基於有投
    票權人收受賄賂之概括犯意，當場收受並允諾之。嗣乙○○○旋即將一千元交付其女丙○○，並表示係甲○○○賄選之
    款項，丙○○亦基於有投票權人收受賄賂之概括犯意，收受
    並允諾之。嗣陳堯嘉於數日後，在上開住處將其所積存原欲
    清償該里里長選舉之另一登記候選人李廣二一萬元借款中之
    四千元交付乙○○○，並表示金錢來源係李廣二之買票賄選
    現金，囑咐乙○○○將其中二千元轉交丙○○，而於投票日
    與丙○○均應投票支持李廣二，乙○○○遂承上概括犯意當
    場收受及允諾之，並於同年月下旬，將二千元交付與丙○○
    ，告知此為李廣二之買票賄選現金，囑咐丙○○於投票日投
    票支持李廣二，丙○○亦承上概括犯意當場收受並允諾之。
二、又乙○○○因知悉其子陳堯嘉係李廣二之支持者，必不肯接
    受甲○○○之賄賂，然為不失信於甲○○○，遂基於對於有
    投票權之人交付賄賂，而約其為一定之行使之犯意，於同年
    五月中、下旬某日，前往無投票權之黃林月女位於嘉義市○○街四二號賣菜之居所，將原甲○○○囑託轉交與陳堯嘉之
    一千元交付黃林月女，並表示係甲○○○之賄選現金，囑咐
    黃林月女轉交其子即有投票權人黃永彰投票支持甲○○○，
    黃林月女收受後因心覺不妥，遂未轉交與黃永彰，而於數日
    後趁甲○○○前往其上開居所拜票時，將上開一千元返還甲○○○，並言明無法收受此賄款，甲○○○即收取之，甲○○○交付賄賂與陳堯嘉部分及乙○○○交付賄賂與黃永彰遂
    止於預備階段。嗣經臺灣嘉義地方法院檢察署檢察官據報後
    指揮嘉義市警察局第一分局前往查察，並對於丙○○住所實
    施搜索，扣得丙○○主動提出其收受之上述賄款共計三千元
    ，因而查獲上情。甲○○○、乙○○○、丙○○等三人並均
    於偵查中自白上開交付、預備交付、收受賄賂之事實。
三、案經臺灣嘉義地方法院檢察署檢察官據報後指揮嘉義市警察
    局第一分局偵查後提起公訴。
    理  由
一、上開犯罪事實，業據被告甲○○○、乙○○○、丙○○等三
    人於偵查及本院審理時均坦承不諱，核與證人甲○○○、乙○○○、丙○○、陳堯嘉、黃林月女、黃永彰於偵查中之證
    述情節相符，復有被告乙○○○、丙○○及陳堯嘉等之全戶
    戶籍資料查詢結果、黃林月女、黃永彰個人基本資料查詢結
    果表各一份及扣案之面額為一千元之紙鈔三張可資佐證。事
    證明確，被告甲○○○、乙○○○、丙○○等人上揭犯行，
    已堪認定。
二、被告乙○○○、丙○○行為後，刑法業經修正公布，而於九
    十五年七月一日生效施行，其中：
（一）第三十三條第五款有關罰金之最低數額部分，刑法分則編
      各罪所定罰金之貨幣單位原為銀元，修正前刑法第三十三
      條第五款規定：「罰金：（銀元）一元以上」，而銀元與
      新臺幣間之折算，依現行法規所定貨幣單位折算新臺幣條
      例規定，以銀元一元折算新臺幣三元；修正後刑法第三十
      三條第五款則規定：「罰金：新臺幣一千元以上，以百元
      計算之」；經比較修正前、後之規定，修正後刑法第三十
      三條第五款所定罰金之最低數額，較之修正前提高，自以
      修正前刑法第三十三條第五款規定有利於被告乙○○○、
      丙○○。
（二）刑法第五十六條連續犯之規定，業已刪除，則被告乙○○○、丙○○上開有投票權人收受賄賂犯行，因行為後新法
      業已刪除連續犯之規定，此刪除雖非犯罪構成要件之變更
      ，但顯已影響行為人刑罰之法律效果，自屬法律有變更，
      比較新、舊法，以行為時法律即舊法論以連續犯較有利於
      被告乙○○○、丙○○。
（三）修正前刑法第五十一條規定：「數罪併罰，分別宣告其罪
      之刑，依左列各款定其應執行者：」，其中第五款規定：
      「宣告多數有期徒刑者，於各刑中之最長期以上，各刑合
      併之刑期以下，定其刑期。但不得逾二十年。」；修正後
      刑法第五十一條第五款規定：「宣告多數有期徒刑者，於
      各刑中之最長期以上，各刑合併之刑期以下，定其刑期。
      但不得逾三十年。」。」，比較修正前後規定結果，修正
      後之規定未較修正前規定有利於被告乙○○○。
（四）綜上各修正內容，比較刑法修正前後規定結果，修正後之
      刑法規定均未較修正前規定有利於被告乙○○○、丙○○
      ，依刑法第二條第一項前段之規定，本件仍應適用修正前
      規定。
三、核被告甲○○○以一行為向多數有投票權之人交付及預備交
    付賄賂，僅成立公職人員選舉罷免法第九十條之一第一項之
    對於有投票權之人，交付賄賂，而約其投票權為一定之行使
    單純一罪，起訴書認尚犯同條第二項之預備對於有投票權之
    人，交付賄賂，而約其投票權為一定之行使罪，容有誤會；
    被告乙○○○所為，係犯公職人員選舉罷免法第九十條之一
    第二項、第一項之預備對於有投票權之人，交付賄賂，而約
    其投票權為一定之行使罪及刑法第一百四十三條第一項之有
    投票權人收受賄賂罪；被告丙○○所為，係犯刑法第一百四
    十三條第一項之有投票權人收受賄賂罪。被告乙○○○、丙○○上開二次收受賄賂犯行，時間緊接，且犯罪構成要件相
    同，顯係基於概括犯意反覆為之，均應依修正前刑法第五十
    六條規定，論以連續犯，並各加重其刑。被告乙○○○所犯
    上開二罪，犯意各別，行為互殊，應予分論併罰。被告乙○○○、丙○○上開收受陳堯嘉所交付賄賂之犯行部分，雖未
    據起訴，然與上開所犯收受甲○○○交付賄賂之犯行間有連
    續犯之裁判上一罪關係，已如上述，為起訴效力所及，本院
    自得就渠等收受陳堯嘉所交付賄賂之部分犯行加以審理。又
    渠等三人均於偵查中自白上述犯行，應分別依公職人員選舉
    罷免法第九十條之一第五項（起訴書誤引第四項）前段、第
    九十七條之二第一項後段之規定，減輕其刑，並就被告乙○○○、丙○○之連續有投票權人收受賄賂罪部分，均先加後
    減之。爰審酌被告三人於偵查中均已自白，態度良好，頗具
    悔意，暨渠等犯罪之動機、目的、手段、智識程度等一切情
    狀，分別量處如主文所示之刑。另被告三人所為，依公職人
    員選舉罷免法第九十八條第三項之規定，犯本章之罪或刑法
    第六章之妨害投票罪，宣告有期徒刑以上者，並宣告褫奪公
    權，此部分自應優先適用，而本件被告三人行為後，雖刑法
    第三十七條第二項關於褫奪公權之規定，於九十四年一月七
    日修正，將裁量宣告褫奪公權之有期徒刑宣告刑下限，由六
    月提高為一年，並於九十五年七月一日施行，然此為從刑之
    科刑規範事項，應依從刑從屬於主刑原則，不得就新舊法予
    以割裂適用，故宣告被告甲○○○褫奪公權二年、被告丙○○褫奪公權一年、被告乙○○○所犯二罪則各褫奪公權一年
    ，並就被告乙○○○部分定應執行之刑。
四、又被告乙○○○、丙○○二人犯罪時之刑法第四十一條第一
    項前段規定：「犯最重本刑為五年以下有期徒刑以下之刑之
    罪，而受六個月以下有期徒刑或拘役之宣告，因身體、教育
    、職業、家庭之關係或其他正當事由，執行顯有困難者，得
    以一元以上三元以下折算一日，易科罰金。」，被告乙○○○、丙○○二人行為時之易科罰金折算標準，修正前罰金罰
    鍰提高標準條例第二條前段（現已刪除）規定，就其原定數
    額提高為一百倍折算一日，則本件被告乙○○○、丙○○二
    人行為時之易科罰金折算標準，應以銀元三百元折算一日，
    經折算為新臺幣後，應以新臺幣九百元折算為一日。惟九十
    五年七月一日修正公布施行之刑法第四十一條第一項前段則
    規定：「犯最重本刑為五年以下有期徒刑以下之刑之罪，而
    受六個月以下有期徒刑或拘役之宣告者，得以新臺幣一千元
    、二千元或三千元折算一日，易科罰金。」，比較修正前後
    之易科罰金折算標準，以九十五年七月一日修正公布施行前
    之規定，較有利於被告乙○○○、丙○○二人，爰依刑法第
    二條第一項前段規定，就其二人所宣告之有期徒刑部分，適
    用修正前刑法第四十一條第一項前段諭知易科罰金之折算標
    準。
五、再犯罪在新法施行（即九十五年七月一日）前，新法施行後
    ，緩刑之宣告，應適用新法第七十四條之規定（最高法院九
    十五年第八次刑事庭會議決議可資參照）。查被告三人前均
    未曾因故意犯罪受有期徒刑以上刑之宣告，有臺灣高等法院
    被告前案紀錄表三紙在卷可參，被告等於犯後坦承罪行，態
    度尚稱良好，本院認被告等經此教訓，當知警惕，而無再犯
    之虞，所宣告之刑以暫不執行為適當，爰就被告甲○○○部
    分宣告緩刑三年、其餘被告二人均宣告緩刑二年。被告甲○○○部分並依同條第二項第五款規定，命應於本判決確定之
    日起一年內向指定之公益團體、地方自治團體或社區提供一
    百二十小時之義務勞務（公益團體、地方自治團體或社區提
    供義務勞務，屬執行之問題，應由執行檢察官斟酌全案情節
    及各公益團體、地方自治團體或社區之需求指定）。又受緩
    刑之宣告而有刑法第七十四條第二項第五款所定事項者，應
    於緩刑期間付保護管束，為刑法第九十三條第一項第二款所
    明定，爰依法併為緩刑期間付保護管束之諭知。
六、又公職人員選舉罷免法第九十條之一第三項固規定預備或用
    以行求期約或交付之賄賂，不問屬於犯人與否，沒收之。但
    如其賄賂已交付與有投票權之人收受，因收受者係犯刑法第
    一百四十三條第一項之投票受賄罪，其收受之賄賂應依同法
    條第二項之規定沒收之，如全部或一部不能沒收時，追徵其
    價額。故犯投票行賄罪者，其已交付之賄賂，自應依刑法第
    一百四十三條第二項之規定，於其對向共犯所犯投票受賄罪
    之從刑宣告沒收、追徵，不得再依上開規定沒收。是本件被
    告丙○○所收受扣案之賄賂三千元及被告乙○○○所收受未
    扣案之賄賂三千元，均應依刑法第一百四十三條第二項前段
    之規定宣告沒收，被告甲○○○預備用以賄賂陳堯嘉未扣案
    之一千元及被告乙○○○預備用以賄賂黃永彰未扣案之一千
    元，則應依公職人員選舉罷免法第九十條之一第三項之規定
    宣告沒收。
七、據上論斷，應依刑事訴訟法第二百九十九條第一項前段，公
    職人員選舉罷免法第九十條之一第一項、第二項、第三項、
    第五項前段、第九十七條之二第一項後段、第九十八條第三
    項，刑法第十一條、第二條第一項前段、第一百四十三條第
    一項、第二項前段、第七十四條第一項第一款、第二項第五
    款、第九十三條第一項第二款、第五十一條第八款，修正前
    刑法第五十六條、第四十一條第一項前段、第三十七條第二
    項、第五十一條第五款、第八款，刑法施行法第一條之一第
    一項、第二項前段，修正前罰金罰鍰提高標準條例第二條前
    段，現行法規所定貨幣單位折算新臺幣條例第二條，判決如
    主文。
本案經檢察官邱美英到庭執行職務。
中　　華　　民　　國　九十六　年　  三  　月 　十六 　日
                  刑事第四庭  審判長法　官　蔡憲德
                                    法　官　鄧晴馨
                  　　　　　　　    法　官　吳育霖
上列正本證明與原本無異。
如不服本判決，應於判決送達後10日內向本院提出上訴狀（應附
繕本）。告訴人或被害人如對於本判決不服者，應具備理由請求
檢察官上訴，其上訴期間之計算係以檢察官收受判決正本之日期
為準。
中　　華　　民　　國　九十六　年　  三  　月 　十六 　日
                                    書記官  林美芳
附錄本判決論罪之法條：
中華民國刑法第143條
（投票受賄罪）
有投票權之人，要求、期約或收受賄賂或其他不正當利益，而許
以不行使其投票權或為一定之行使者，處3年以下有期徒刑，得
併科5千元以下罰金。
犯前項之罪者，所收受之賄賂沒收之。如全部或一部不能沒收時
，追徵其價額。
公職人員選舉罷免法第90條之1
對於有投票權之人，行求期約或交付賄賂或其他不正利益，而約
其不行使投票權或為一定之行使者，處3年以上10年以下有期徒
刑，得併科新臺幣1百萬元以上1千萬元以下罰金。
預備犯前項之罪者，處 1 年以下有期徒刑。
預備或用以行求期約或交付之賄賂，不問屬於犯人與否，沒收之
。
犯第1項或第2項之罪，於犯罪後6個月內自首者，減輕或免除其
刑；因而查獲候選人為正犯或共犯者，免除其刑。
犯第1項或第2項之罪，在偵查中自白者，減輕其刑；因而查獲候
選人為正犯或共犯者，減輕或免除其刑。
